【裁判字號】    93,上更(一),511
【裁判日期】    950106
【裁判案由】    偽造文書等
【裁判全文】
臺灣高等法院刑事判決             93年度上更(一)字第511號
上  訴  人
即  被  告  乙○○
上列上訴人因偽造文書等案件，不服臺灣臺北地方法院88年度訴
字第1073號，中華民國90年5月4日第一審判決（起訴案號：臺灣
臺北地方法院檢察署87年度偵字第 24706號），提起上訴，經判
決後由最高法院發回更審，本院判決如下：
    主  文
原判決撤銷。
乙○○共同行使偽造私文書，足以生損害於他人，處有期徒刑壹
年陸月。偽造之「甲○○」印章壹枚及於如附表所示文件上偽造
之「甲○○」署押陸枚、印文玖枚，均沒收。
    事  實
一、乙○○前於民國（下同）83年9月5日，向臺灣中小企業銀行
    仁愛分行（下稱中小企銀仁愛分行）借款新臺幣（下同）24
    0萬元，由甲○○擔任連帶保證人，借款期間為1年，嗣於前
    揭借款到期後，因周轉困難，無法全數清償，乃分別於84年
    9月5日、85年9月16日展期續借1年，而該借款於86年 9月16
    日到期後，乙○○明知甲○○已向其表明不願繼續擔任該借
    款之連帶保證人，然乙○○竟為達使中小企銀仁愛分行准許
    再予展期續借 1年之目的，而與某不詳姓名年籍之成年男子
    共同基於行使偽造文書及詐欺得利之犯意聯絡，於86年（原
    判決誤載為84年）9 月24日上午10時許，以電話聯絡中小企
    銀仁愛分行不知情之副理楊欣龍，佯稱「甲○○願繼續擔任
    連帶保證人，惟因甲○○之印鑑章遺失，須辦理印鑑變更手
    續、重新對保，會於當日中午派車載同銀行行員至甲○○之
    辦公室辦理對保」等語，楊欣龍遂將此事轉告不知情之行員
    劉正得，並命劉正得前往甲○○之辦公室辦理對保，乙○○
    即利用劉正得僅曾於83年見過甲○○一次，印象不深，亦不
    知甲○○之辦公室實際係位在臺北市○○○路○段75號 3樓
    之機會，於同日下午 1時許，前往中小企銀仁愛分行搭載劉
    正得後，駛往臺北市○○○路○段某處，由上揭不詳姓名年
    籍之成年男子偽稱為「甲○○」本人，與乙○○、劉正得在
    該處對保，而於同日下午 1時10分左右，因乙○○在如附表
    編號一所示其中一張印鑑卡背面填寫甲○○之年籍資料時，
    有所塗改，遂利用劉正得向該不詳姓名年籍成年男子拿取「
    甲○○」印章之際，持其前委請不知情之刻印者偽刻之「甲
    ○○」印章蓋印於前述印鑑卡背面之修正處，而該不詳姓名
    年籍成年男子亦在如附表所示之文件上偽造「甲○○」之署
    押及持該偽造之「甲○○」印章蓋印，用以表示甲○○願意
    繼續擔任連帶保證人之意（偽造之屬押及印文詳如附表所示
    ），乙○○及該不詳姓名年籍成年男子並將前開文件交付劉
    正得以行使之，而由劉正得轉交中小企銀仁愛分行，使該銀
    行陷於錯誤，於86年（原判決誤載為89年）9 月25日核准乙
    ○○展期續借 1年之申請，因而詐得緩期清償借款之利益，
    足以生損害於中小企銀仁愛分行及甲○○。嗣於87年 2月間
    ，中小企銀仁愛分行請求甲○○負連帶保證人責任時，甲○
    ○始知悉上情。
二、案經甲○○訴由臺灣臺北地方法院檢察署檢察官偵查起訴。
    理  由
一、上訴人即被告乙○○經合法傳喚無正當理由不到庭，爰不待
    其陳述逕行判決，合先敘明。
二、訊據上訴人即被告乙○○於原審法院審理時及本院前審審理
    時矢口否認有行使偽造文書及詐欺得利犯行，其始則辯稱：
    對保時伊不在場，不知道印鑑卡、借據、授信約定書及更換
    印鑑申請書上「甲○○」之署名是何人所簽云云，嗣則辯稱
    ：對保時伊有在場，但只有幫忙填寫印鑑卡背面甲○○的年
    籍資料，並無冒用「甲○○」之署名、印章，在文件上的簽
    名、蓋章都是甲○○所為，劉正得在對保時，還核對告訴人
    之國民身分證，確認告訴人之國民身分證，以前係因甲○○
    對劉正得提出偽造文書之告訴，要求伊幫忙打贏官司，伊才
    說對保時不在場，又依法務部調查局之鑑定報告可知，除了
    印鑑卡背面關於甲○○之年籍資料，係由伊所填寫外，其他
    文件上「甲○○」之簽名，均非伊所為，而甲○○於對保時
    所使用之印章，與賀士彪於86年 3月間，擔任案外人長揚國
    際股份有限公司（下稱長揚公司）向中小企銀汐止分行借款
    之連帶保證人時所使用之印章相同，足認甲○○當日確有在
    場辦理對保手續，且本件係因甲○○所有之房地遭銀行查封
    ，遂以對伊提出偽造文書之告訴為手段，企圖規避民事責任
    云云，惟查：
(一)證人即中小企銀仁愛分行行員劉正得於其被訴偽造文書案（
    臺灣臺北地方法院檢察署87年度偵字第3635號）偵查時供稱
    ：86年 9月24日左右，乙○○載伊去臺北市○○○路○段附
    近對保，但伊不能確定對保的人是否為甲○○本人，對保時
    乙○○有在場，當時核對身分證後，該自稱「甲○○」的人
    確實有簽名蓋章，但到底是否為甲○○，伊印象確已模糊不
    清了，且當天還有辦印鑑卡，該保證人是否為甲○○伊不敢
    確定，因為印象已模糊了等語（見87年度偵字第3635號偵查
    卷第10頁背面、第11頁、第20頁背面、第63頁），嗣於原審
    法院審理時證稱：乙○○在83年向仁愛分行借 230萬元，伊
    在86年9月初接手辦理，前手應有通知續保之事，9月24日伊
    有去甲○○辦公室對保，當時是乙○○打電話給楊欣龍，後
    來乙○○過來銀行，我們一起到甲○○一個辦公室對保，對
    保時只有伊、乙○○及自稱甲○○之人在場等語（見原審卷
    （一）第57頁背面、第58頁卷（二）第19頁），固足見系爭
    借款債務於89年 9月24日續約對保時，在場之人除證人劉正
    得及被告外，尚有一位自稱「甲○○」之人，惟當時負責對
    保之證人劉正得並無法確切認定當時自稱「甲○○」之人即
    係告訴人甲○○本人，而告訴人甲○○堅詞否認有於該臺北
    市○○○路○段附近一辦公室接受證人劉正得對保之事實，
    並供述其辦公室係位於臺北市○○○路○段75號 3樓並非位
    於忠孝東路等語，且提出華業建築師事務所出具之離職證明
    書乙紙附於本院本審卷可憑，而依證人於劉正得於本院前審
    審理時到庭亦證稱：對保係約在忠孝東路三段附近，並不是
    南京東路甲○○的辦公室，伊後來去甲○○辦公室看過，不
    是那裡，是乙○○告訴伊說要去甲○○辦公室對保，但是伊
    之前從來沒有去過甲○○的辦公室，後來有去他辦公室看，
    結果不是伊對保的地方等語（見本院上訴卷（一）第45頁）
    ，足認證人劉正得與被告及該自稱「甲○○」之人對保之地
    點，並非告訴人甲○○位於臺北市○○○路○段75號 3樓之
    辦公室，況被告於本院前審審理時供稱：對保地點是否在忠
    孝東路，伊已記不清楚等語（見本院上訴卷（二）第33頁）
    ，且依告訴人甲○○於偵查時供稱：伊於86年 9月24日上午
    10時至12時、下午3時至5時，均在桃園縣中壢市南亞工商專
    授課，無法趕回臺北等語，並提出該校86年 9月24日教學日
    誌為憑（見同上偵字第3635號偵查卷第17頁），衡諸常情，
    駕車自桃園縣中壢市前往臺北市需約 1小時之車程，告訴人
    甲○○是否能於當日中午12時下課後至下午1時10分許區區1
    小時之時間，自桃園縣趕上臺北市參加對保後再返回桃園縣
    ，已有疑問，況告訴人甲○○於同日下午仍排有課程，其儘
    可與銀行約定沒有排課之任一時間對保，又何需如此來回奔
    波，顯與常情有違，告訴人甲○○所述當日並未曾在其辦公
    室與證人劉正得對保等語，尚非無據，是對保時，該自稱「
    甲○○」者顯非本案告訴人甲○○本人，應堪認定。又經本
    院前審將附表所示文件原本送請內政部警政署刑事警察局鑑
    定結果，認並非甲○○之筆跡，有該局90年 8月29日刑鑑字
    第178866號鑑驗通知書足憑（見本院卷上訴（一）第 128頁
    、第 129頁、第134頁及第135頁），且經比對告訴人甲○○
    自承之親筆簽名及上開附表所示簽名，發現告訴人於簽署「
    賀」字時，就其中「力」部位中之一撇，有「拉長」、「下
    墜」、「尾端微翹」之特徵，與附表所示文件中「賀」字之
    寫法不同，彼此之筆畫、神韻、運勢亦不相同，堪認附表所
    示文件並非告訴人甲○○所親簽，至被告雖指稱係告訴人甲
    ○○故為不同筆跡之簽名，然若告訴人甲○○不願再繼續為
    被告擔任保證人，其只須加以拒絕即可，又何需特意以不同
    筆跡簽名，且參諸告訴人甲○○曾於83年9月5日擔任被告向
    中小企銀仁愛分行另筆 560萬元之連帶保證人，於到期後之
    86年 9月13日即拒絕再為續保（詳見後述），且被告自承其
    於86年3、4月間即有經濟困難之情形（見本院上訴卷（二）
    第32頁），則告訴人甲○○知悉被告之經濟狀況之後，不同
    意繼續擔任連帶保證人，亦合於情理，實難遽指該簽名係告
    訴人甲○○特意更改筆跡所為，且經本院本審將中小企銀汐
    止分行86年 7月11日借據、中長期貸款契約原本各乙紙上所
    蓋「甲○○」印文（編為甲類鑑定資料），及中小企銀汐止
    分行86年3月25日印鑑卡影本、授信約定書影本、86年3月28
    日國內信用融資契約書影本及中小企銀仁愛分行86年 9月24
    日授信約定書影本、更換印鑑申請書影本各乙紙上所蓋「甲
    ○○」印文（編為乙類鑑定資料），暨告訴人甲○○所有印
    章實物乙枚（編為丙類鑑定資料）送請法務部調查局經以重
    疊比對、特徵比對鑑定結果，認甲、乙類印文均與丙類印文
    邊框大小不同，有該局94年10月3日調科貳字第09400449280
    號鑑定通知書乙份在卷可稽，足見上揭中小企銀仁愛分行86
    年 9月間以告訴人甲○○為連帶保證人名義之文件上所蓋印
    之「甲○○」顯非告訴人甲○○所有，若告訴人甲○○於86
    年 9月間願意繼續擔任被告之連帶保證人，又豈有未親自簽
    名，且未蓋用原所使用之印章之理，且查，依告訴人甲○○
    供述其於83年至85年間為乙○○為連帶保證人所用之印章並
    無遺失，到現在都還留著等語，並提出該印章以供本院本審
    送請鑑定，並始終否認有於上揭中小企銀仁愛分行86年 9月
    間以其為連帶保證人名義之文件上蓋用何印文，則該等文件
    上所使用之「甲○○」印章應屬偽造無訛，而依上揭證人劉
    正得所述係由被告帶同其前往臺北市○○○路○段附近一辦
    公室向自稱「甲○○」者為對保，惟被告於偵查時及法院審
    理之初均矢口否認有與證人劉正得前往對保，嗣於原審審理
    時經證人劉正得到庭證述被告於86年 9月24日對保時確實在
    場，並在附表編號一所示之印鑑卡背面填寫告訴人甲○○之
    年籍資料等情，被告始改稱有在附表編號一所示之印鑑卡背
    面填寫告訴人甲○○之年籍資料之事實，且經原審法院將附
    表所示文件送請法務部調查局鑑定結果，認附表編號一所示
    印鑑卡背面告訴人之年籍資料，確與被告平時及當庭書寫字
    跡、筆畫特徵相符，而印鑑卡上正面客戶欄甲○○簽名及編
    號二更換印鑑申請書、編號三授信約定書、編號四借據上「
    甲○○」簽名及住址欄下字跡為相同之另一人字跡等情，有
    該局94年4月2日（90）陸（二）字第90012787號鑑定通知書
    在卷可考（見原審卷（二）第31頁），足認被告確有帶同證
    人劉正得前往對保之事實，當時並有另一自稱「甲○○」者
    在場，而若依被告所述告訴人甲○○同意繼續擔任本件債務
    之連帶保證人，並由其帶同證人劉正得前往對保，其又何以
    於偵查時及原審法院審理之初一再隱瞞有帶同銀行人員前往
    向告訴人甲○○對保之情事，足見被告對本件對保乙事多所
    掩飾，而告訴人賀世麃否認願意繼續擔任本件債務之連帶保
    證人，實非無據，又依證人劉正得於本院前審審理時證稱：
    本件83年 8月甲○○第一次對保是伊對的，當時有看過甲○
    ○，伊的印象只是他在臺北市政府上班，86年 9月24日再去
    對保時在場人是否甲○○伊印象很模糊，記不太清楚等語（
    見本院上訴卷（一）第44頁），足認本件之對保過程，乃被
    告先向中小企銀仁愛分行佯稱：甲○○同意繼續擔任連帶保
    證人，惟印鑑章遺失，須重新辦理對保云云，再利用該行行
    員劉正得僅見過告訴人一次，印象不深之機會，由一不詳姓
    名年籍男子自稱「甲○○」與劉正得辦理對保，並於附表所
    示文件上偽造「甲○○」之署押及印文；至被告雖另辯稱係
    因告訴人對劉正得提出偽造文書之告訴，要求其幫忙打贏官
    司，才會說對保時不在場，簽名是何人所為亦不知情云云，
    惟告訴人甲○○既已對被告提出偽造文書之告訴，若被告確
    實親眼目睹告訴人甲○○簽署如附表所示之文件，理應於原
    審（被告於偵查中未到庭）第一次訊問時即揭露上情，以維
    自身權益，何以竟捨此不為而遲至原審言詞辯論期日，始提
    出該辯解，殊與常理有違，所辯自不足採；又證人劉正得雖
    於偵查時及本院前審審理時證稱對保時有核對「甲○○」之
    國民身分證原本等語（見同上偵字第3635號偵查卷第20頁背
    面及本院上訴卷（一）第47頁），惟於原審法院審理時則改
    稱係核對影本等語（見原審卷（二）第23頁），先後所述已
    有不一，復參以其曾證稱：附表編號一所示印鑑卡背面告訴
    人之年籍資料為該自稱「甲○○」之人所填寫，然經查明實
    際係由被告填寫之情形不符，又其雖前曾見過告訴人一次，
    但此次對保之人是否告訴人甲○○本人，其亦不能確定等情
    ，足見其對於此事之證述應係憑思索中之印象，尚非深刻確
    切，所證仍須比對具體事證始得區辨是否可採，尚難以證人
    劉正得所述其有核對告訴人甲○○身分證之動作，即得遽認
    告訴人甲○○確有於對保時在場，並親自提供國民身分證原
    本以供證人劉正得核對身分，是被告上揭所辯各節，要難採
    信。
(二)被告雖另辯稱：如附表所示文件上「甲○○」之印文，與86
    年 3月間，甲○○為長揚公司向中小企銀汐止分行借款擔任
    連帶保證人時所蓋之印文相同，可推知甲○○於本件對保時
    應在場云云，並提出臺灣臺北地方法院87年度重訴字第 634
    號及本院88年度上字第1176號民事判決為證（見原審卷（一
    ）第26頁至第29頁、本院上訴卷（一）第59頁至第62頁），
    而前述民事判決亦採用證人劉正得、李文章之證詞，並以本
    件如附表所示文件上「甲○○」之印文與告訴人於86年 3月
    間，為長揚公司向中小企銀汐止分行借款擔任連帶保證人，
    對保時所用之印文相同為由，認定如附表所示文件上「甲○
    ○」之簽名、蓋章，均係告訴人親自所為，惟證據之審認應
    依調查之結果，並不受民事案件判決認定之拘束，況該案判
    決並未探究本件中小企銀仁愛分行借據於86年 9月24日對保
    時，告訴人甲○○是否在場及告訴人甲○○原擔任連帶保證
    人所使用之印鑑，茲依告訴人甲○○所述並未遺失，且提出
    原印鑑（見原審卷（二）第18頁背面、第22頁），則此次續
    借何以要更換印鑑等情，自難徒憑該民事判決即遽認告訴人
    甲○○確有簽署如附表所示文件；至證人即中小企銀汐止分
    行承辦人李文章及副理陳連旺固均證稱：86年 3月28日對保
    時，甲○○有當場簽名蓋章等語（見同上偵字第3635號偵查
    卷第42頁背面、原審卷（一）第39頁背面及本院上訴卷（一
    ）第78頁、第80頁），惟證人李文章嗣則證稱甲○○是否有
    簽名蓋章因時隔太久已無印象，有無親自簽名，我們也不知
    道等語（見偵字第24 706號偵查卷第52頁背面），且證人陳
    連旺並證述一般我們對保都有簽名、蓋章，所以伊確定甲○
    ○有簽名、蓋章等語（見本院上訴卷（一）第81頁），僅憑
    記憶及對於以一般作業程序之推想，渠等所述當非確切，實
    難執為有利被告之認定，且縱該中小企銀汐止分行86年 3月
    間之文件上之印文與本件中小企銀仁愛分行86年 9月間之文
    件上之印文相同，亦難即得遽認告訴人甲○○有同意繼續擔
    任本件債務連帶保證人之事實。
(三)至證人即被告之前妻亦即告訴人甲○○之胞姊賀瑩瑩雖於原
    審法院審理之初證稱：伊每年都有聯絡甲○○續保對保之事
    ，一開始（83年）是請他幫伊忙，84年、85年續保時他也同
    意，伊只是通知甲○○，再告知乙○○，並未陪同蓋章，86
    年續保時，伊也有通知甲○○，他原先不答應，但經伊勸說
    ，他也同意繼續擔任保證人，否則印章不可能會蓋好，但實
    際聯絡是由乙○○處理，後續伊沒有處理，所以沒有向銀行
    人員表示甲○○印章掉了，要重新對保（後改稱：時間太久
    ，伊忘記了），而伊並不知道83年借的二筆中，其中 560萬
    元部分為何甲○○未續保」云云（見原審卷（一）第55頁至
    第57頁），然嗣則證稱：伊不記得當時甲○○有無告訴伊印
    鑑章掉了，乙○○是否知道甲○○的印鑑掉了，伊也不知道
    ，後來甲○○是勉強同意續保，乙○○如何去辦，伊就不知
    道云云（見原審卷（二）第49頁），依此證人賀瑩瑩關於是
    否有與告訴人甲○○聯絡對保乙節，係以事後印章已否蓋好
    為前提，惟其上所蓋用之印文並非告訴人甲○○所有及親自
    蓋印，已難認告訴人甲○○有同意繼續擔任本件債務之連帶
    保證人之事實，且就如何聯絡對保，究由其或由被告聯絡等
    情，先後供述並有不一，已難採信，而依其所述告訴人甲○
    ○另曾自83年9月5日起擔任被告向中小企銀仁愛分行另筆56
    0萬元借款之連帶保證人，然於86年9月13日該筆借款到期時
    即未再繼續擔任連帶保證人，且依告訴人甲○○於本院本審
    準備程序時供稱83年時因伊姐姐要求，且乙○○剛開始創業
    ，所以才擔任他的保證人，86年時伊認為乙○○創業已經有
    一段時間，所以就不願意再擔任他的保證人，且伊姐姐於86
    年間亦與乙○○離婚等語，而被告於本院前審審理時供稱伊
    與賀瑩瑩於86年時離婚，86年4、5月時伊的財務狀況開始不
    好等語（見本院上訴卷（二）第41頁、第42頁），足認告訴
    人甲○○實無繼續擔任本件被告借款連帶保證人之意願，是
    證人賀瑩瑩上揭所述甲○○經其勸說勉強同意續保云云，核
    與事實不符，亦難採為被告有利之認定。
    綜上所述，被告上揭所辯各節，要屬推諉卸責之詞，殊無足
    採，事證明確，被告犯行，應堪認定。
三、查被告在如附表所示之文件上偽造「甲○○」之署押及蓋用
    偽造之「甲○○」印文，用以表示甲○○願意繼續擔任連帶
    保證人之意，並將前開文件交付證人劉正得，而由證人劉正
    得轉交中小企銀仁愛分行，使該行陷於錯誤，於86年 9月25
    日核准被告展期續借 1年之申請，因而詐得緩期清償借款之
    利益，足以生損害於中小企銀仁愛分行及告訴人甲○○，核
    被告所為，係犯刑法第216條、第210條之行使偽造私文書罪
    及第339條第2項之詐欺得利罪；至其偽造印章及署押之行為
    為偽造私文書之部分行為，而其偽造私文書後復持以行使，
    偽造私文書之低度行為應為行使偽造私文書之高度行為所吸
    收，均不另論罪。至被告係基於同一偽造告訴人甲○○名義
    之犯意，接續偽造印章並蓋印及偽造屬押，為接續犯。被告
    與該不詳姓名年籍之成年男子間，具有犯意聯絡及行為分擔
    ，均為共同正犯。又被告利用不知情之刻印者偽刻「甲○○
    」印章，暨利用不知情之劉正得向該不詳姓名年籍之人拿取
    偽造之「甲○○」印章，以蓋於如附表編號一所示其中一張
    印鑑卡背面修正處，並利用劉正得將偽造之私文書轉交中小
    企銀仁愛分行，均為間接正犯。被告上揭所犯行使偽造私文
    書罪與詐欺得利罪間，具有方法結果之牽連關係，為牽連犯
    ，應從一重之行使偽造私文書罪處斷；至公訴人雖未就被告
    詐欺得利犯行提起公訴，惟此部分與業經起訴之行使偽造私
    文書部分犯行，具有牽連犯之裁判上一罪關係，本院自得併
    予審理。
四、原審就被告犯行予以論罪科刑，固非無見，惟查被告係偽刻
    告訴人甲○○之印章以蓋用於如附表所示文件上，原審認被
    告係盜用告訴人甲○○之印章以蓋用於如附表所示文件上，
    核與事實不符，尚有未當，又被告於附表編號四之借據上偽
    造之告訴人甲○○印文有2枚，原審誤認僅有1枚，亦有未洽
    ，是被告上訴意旨否認犯罪，固無理由，惟原判決既有可議
    ，自應由本院予以撤銷改判，爰審酌告曾於87年間犯詐欺罪
    ，經法院判處有期徒刑 5月（該案發生在本件犯罪事實之後
    ，不構成累犯），有本院被告全國前案紀錄表、臺灣高等法
    院檢察署刑案紀錄簡覆表及臺灣臺北地方法院87年度易字第
    3756號判決附卷可參（見本院上訴卷第20頁至第24頁），素
    行不佳，犯罪之動機、目的、手段、所生危害，犯後飾詞卸
    責等一切情狀，量處有期徒刑1年6月；至偽造之「甲○○」
    印章 1枚雖未具扣案，惟並無證據證明業已滅失，暨於如附
    表所示文件上偽造之「甲○○」署押及偽造之印文，均應依
    刑法第 219條規定宣告沒收；至附表所示之文書，業經被告
    交付而為中小企銀仁愛分行所有，自無從宣告沒收。
據上論斷，應依刑事訴訟法第369條第1項前段、第371條、第364
條、第299條第1項前段，刑法第28條、第216條、第210條、第33
9條第2項、第55條、第219條及罰金罰鍰提高標準條例第1條前段
，判決如主文。
本案經檢察官陳明光到庭執行職務。
中    華    民    國    95    年    1     月    6     日
                  臺灣高等法院刑事第八庭
                                審判長法  官  吳  敦
                                      法  官  沈宜生
                                      法  官  張傳栗
以上正本證明與原本無異。
如不服本判決，應於收受送達後十日內向本院提出上訴書狀，其
未敘述上訴之理由者並得於提起上訴後十日內向本院補提理由書
（均須按他造當事人之人數附繕本）。
                                      書記官  秦慧榮
中    華    民    國    95    年    1     月    9     日
附錄：本案論罪科刑法條全文
刑法第216條
行使第210條至第215條之文書者，依偽造、變造文書或登載不實
事項或使登載不實事項之規定處斷。
刑法第210條
偽造、變造私文書，足以生損害於公眾或他人者，處五年以下有
期徒刑。
刑法第339條
意圖為自己或第三人不法之所有，以詐術使人將本人或第三人之
物交付者，處五年以下有期徒刑、拘役或科或併科一千元以下罰
金。
以前項方法得財產上不法之利益或使第三人得之者亦同。
前二項之未遂犯罰之。


司法院資訊處製作；財團法人民間司法改革基金會備份。
